【裁判字號】    98,民著上易,3
【裁判日期】    980527
【裁判案由】    侵害著作權有關財產權爭議等
【裁判全文】
智慧財產法院民事判決
                                   98年度民著上易字第3號
上訴人即
被上訴人  甲○○
被上訴人
即上訴人  乙○○
上列當事人間侵權行為損害賠償等事件，上訴人對於中華民國97
年11月28日臺灣臺北地方法院96年度智字第93號第一審判決各自
提起上訴，甲○○並為訴之變更，本院於98年5 月7 日言詞辯論
終結，判決如下：
    主  文
原判決關於駁回甲○○下列第二項之訴部分，暨該部分訴訟費用
之裁判均廢棄。
乙○○應負擔費用將本件民事判決主文以五號字體、四點六公分
乘以六點九公分面積刊登於聯合報全國版（Ａ版）任一版面一天
。
甲○○其餘上訴及乙○○上訴均駁回。
第一審關於命甲○○負擔訴訟費用部分，及第二審訴訟費用關於
甲○○上訴部分，由乙○○負擔二分之一，餘由甲○○負擔。第
二審訴訟費用關於乙○○上訴部分，由乙○○負擔。
    事  實
一、程序方面：
  (一)甲○○於原審聲明請求乙○○應將本件民事「道歉啟事」登
    載在聯合報全國版（包含A 、B 版）之第1 版下半頁1 天，
    嗣於本院變更聲明為請求乙○○應將本件民事判決主文，以
    適當之字型登載於聯合報全國版( 包括A 、B 兩版) 頭版報
    頭下、雙版、2 單位、登載1 天、尺寸寬4.6 公分高13.8公
    分，核係基於同一基礎事實所為之變更聲明，依民事訴訟法
    第446 條第1 項但書、第255 條第1 項第2 款規定，應予准
    許。
  (二)乙○○經合法通知，無正當理由，未於言詞辯論期日到場，
    核無民事訴訟法第386 條各款所列情形，爰依甲○○聲請由
    其一造辯論而為判決。
二、甲○○於原審起訴主張，如原證一所示之松雀鷹、帝雉、台
    灣藍鵲、五色鳥、樹鵲、黑面琵鷺、藪鳥、青背山雀等8張
    攝影著作（下稱系爭著作），為上訴人甲○○所拍攝，受著
    作權法之保護，他人欲使用該等攝影圖像均需經得其同意或
    授權，否則即違反著作權法之規定。系爭著作8 張，其曾授
    權予國立鳳凰谷鳥園網站使用於台灣鄉土鳥類網頁。詎乙○
    ○未經其同意或授權，擅自重製及公開傳輸系爭著作於http
    ://www.ebook2.com.tw/0308/24.htm及http://p2236p.mywe
    b.hinet.net/ebook2/taiwanbird.htm 網站之網頁「電子書
    2.0 版」，主要係吸引顧客購買乙○○於系爭網站上所銷售
    之產品「御用養生機」、「即時網路開店機」及「自己輕鬆
    的架設專業的電子商務網站  乙○○0000000000」，係屬嚴
    重之侵權行為，侵害其依著作權法規定所專有之重製權及公
    開傳輸權，其對外授權費用是每張新台幣（下同）25,000元
    。乙○○未經合法授權，且犯後態度不佳，同時侵害重製權
    及公開傳輸權，因此一張之損害費用以5 萬元計算。為此，
    爰依著作權法第88條第1 項、第3 項、第89條及民法第184
    條第1 項前段，聲明求為判決：(一)乙○○應給付80萬元及自
    起訴狀繕本送達翌日起至清償日止按年息百分之5 計算之利
    息。(二)乙○○應負擔費用以16號字型將本件民事「道歉啟事
    」登載在聯合報全國版（包含A 、B 版）之第1 版下半頁1
    天。(三)第一項聲明，願供擔保請准予宣告假執行。
三、乙○○則以其並未侵害甲○○之著作權，本案刑事部分已經
    台灣台北地方法院檢察署檢察官以96年度調偵字第633 號偵
    查後不起訴處分，其所為係於著作之合理使用範圍內，並未
    違反著作權法。甲○○誇大不實移花接木，應提出有侵害著
    作權之證明。又其張貼於網頁之畫面，乃是擷取於國立鳳凰
    谷鳥園之網頁，且皆附上http://www.fhk.gov.tw 之網址表
    明出處，並非針對甲○○之攝影作品等語為抗辯。
四、原審判決乙○○應給付甲○○20萬元，及自民國96年12月19
    日起至清償日止按年息百分之五計算之利息，並依職權宣告
    假執行，而駁回甲○○其餘之訴及假執行之聲請。甲○○就
    上開駁回部分，不服提起上訴，聲明求為判決原判決不利於
    其之部分廢棄，乙○○應再給付其20萬元本息，並應負擔費
    用將本件民事判決主文，以適當之字型登載於聯合報全國版
     (包括A 、B 兩版) 頭版報頭下、雙版、2 單位、登載1天
    、尺寸寬4.6 公分高13.8公分；對乙○○上訴部分，則答辯
    聲明駁回乙○○之上訴。乙○○對原審判決其敗訴部分，亦
    不服提起上訴，聲明求為判決原判決不利於其之部分廢棄，
    該廢棄部分，應駁回甲○○於原審之訴及假執行之聲請；對
    甲○○上訴部分，則答辯聲明駁回甲○○之上訴。
五、兩造不爭執之事項：
  (一)甲○○為系爭著作之著作權人，依法享有系爭著作之重製權
    及公開傳輸權。
  (二)乙○○未經甲○○授權或同意，於http://p2236p.myweb.hi
    net.net/ebook2/taiwanbird.htm 網頁（下稱系爭網頁）使
    用系爭著作製作圖像，於網頁上記載「自己輕鬆的架設專業
    的電子商務網站  乙○○0000000000」，下方之鳥類攝影圖
    像及網頁內容與國立鳳凰谷鳥園終身學習網路教材有關「台
    灣鄉土鳥類」之網頁影像完全相同，惟無法點選進入「台灣
    鄉土鳥類」之網頁內容，並記載http://taiwanbird.fhk.go
    v.tw/，系爭網頁上僅「自己輕鬆的架設專業的電子商務網
    站乙○○0000000000」及「開始」之部分可供點選，「乙○
    ○0000000000 」部分經點選後係進入「http://www.ebook
    2.com.tw /100/thiz/thiz.htm 」，經點選「開始」後係輪
    流播放「鄉土鳥類  鳥類資料庫」、「生態與保育  鳥類在
    台灣台灣鳥類的危機」及「鳥族樂園介紹許多野生的鳥類「
    青背山雀」之影像，惟無法再點選進入鳥類資料庫，上開影
    像與鳳凰谷鳥園網站之內容大致相同，未載明著作權人為甲
    ○○，並將系爭網頁利用網際網路公開傳輸，供不特定人搜
    尋點閱。
  (三)系爭網頁之鳥類攝影圖像均係重製自國立鳳凰谷鳥園終身學
    習網路教材網站之「台灣鄉土鳥類」網頁影像。
  (四)甲○○就系爭網頁之鳥類攝影圖像授權國立鳳凰谷鳥園重製
    於終身學習網路教材網站之「台灣鄉土鳥類」網頁，並授權
    其公開傳輸予不特定人。
  (五)系爭網頁可以連結到原證5 「御用養生機」及原證6 「即時
    網路開店機」乙○○銷售商品之網站，乙○○已於96年6 月
    停止上開商業網站之使用。
六、兩造主要爭點為：
  (一)乙○○是否不法侵害甲○○就系爭著作之著作財產權？
  (二)甲○○對乙○○聲明請求是否適當？
七、經查：
  (一)乙○○未經甲○○授權或同意，於系爭網頁上重製及公開傳
    輸甲○○擁有著作財產權之系爭著作，已侵害甲○○就系爭
    著作之著作財產權：
  1.按著作權法第22條第1 項、第26條之1 明文規定著作人專有
    重製及公開傳輸其著作之權利。查甲○○為系爭著作之著作
    人，專有重製及公開傳輸系爭著作之權利，而乙○○未經原
    告同意或授權，擅自於系爭網頁重製及公開傳輸系爭著作等
    情，為兩造所不爭執，又乙○○上開利用行為，並不合於著
    作權法第44條至第63條任一款所定「著作財產權之限制」之
    要件，是須審究者，乃乙○○上開重製及公開傳輸系爭著作
    之行為是否為合理使用？如是，則乙○○未侵害甲○○之著
    作財產權，如否，乙○○上開行為即構成著作財產權之侵害
    。
  2.次按著作之利用是否為合理使用，應審酌包括下列事項之一
    切情狀以為判斷：(1)利用之目的及性質，包括係為商業目的
    或非營利教育目的。(2)著作之性質。(3)所利用之質量及其在
    整個著作所占之比例。(4)利用結果對著作潛在市場與現在價
    值之影響。著作權法第65條第2 項定有明文。查乙○○未經
    甲○○授權或同意，於系爭網頁使用系爭著作製作圖像，於
    網頁上記載「自己輕鬆的架設專業的電子商務網站  乙○○
    0000000000」，下方之鳥類攝影圖像及網頁內容與國立鳳凰
    谷鳥園終身學習網路教材有關「台灣鄉土鳥類」之網頁影像
    完全相同，惟無法點選進入「台灣鄉土鳥類」之網頁內容，
    並記載http://taiwanbird.fhk.gov.tw /，系爭網頁上僅「
    自己輕鬆的架設專業的電子商務網站  乙○○0000000000」
    及「開始」之部分可供點選，「乙○○0000000000」部分經
    點選後係進入「http://www.ebook2.com.tw/100/thiz/thiz
    .htm」，經點選「開始」後係輪流播放「鄉土鳥類  鳥類資
    料庫」、「生態與保育＿鳥類在台灣、台灣鳥類的危機、保
    育成果」及「鳥族樂園介紹許多野生的鳥類青背山雀之影像
    」，惟無法再點選進入鳥類資料庫，上開影像與鳳凰谷鳥園
    網站之內容大致相同，未載明著作權人為甲○○，並將系爭
    網頁利用網際網路公開傳輸，供不特定人搜尋點閱等情，為
    兩造所不爭執，並有相關網頁資料附卷可稽（見原審卷第75
    -79 頁）。
  3.依上開網頁內容分析乙○○利用甲○○著作是否為合理使用
    ，可知：
  (1)利用之目的及性質：兩造均不爭執系爭網頁利用甲○○著作
    之來源係重製自國立鳳凰谷鳥園，而系爭網頁並無法點選進
    入「台灣鄉土鳥類」之網頁，僅有「自己輕鬆的架設專業的
    電子商務網站  乙○○0000000000」及「開始」之部分有超
    連結可供點選，點選後則輪流播放含甲○○系爭著作之影像
    內容，然無法再點選進入鳥類資料庫，均如前述，是乙○○
    利用甲○○著作之方式，並非單純透過超連結介紹國立鳳凰
    谷鳥園之網站予瀏覽其網頁之人，而顯意在誤導網頁瀏覽者
    使其誤認國立鳳凰谷鳥園之網站為其所製作，進而向乙○○
    詢問如何「自己輕鬆的」架設如上開鳥園網站般「專業的電
    子商務網站」，是其利用之性質及目的顯具商業性，而非為
    非營利教育目的。又乙○○利用系爭著作之方式，係替代的
    （substitutive）而非轉變的（transformative），換言之
    ，乙○○之利用係完全剽竊甲○○著作，非為達其他社會價
    值或目的而「轉變性的」利用系爭著作，自難謂其利用尚在
    合理範圍內。
  (2)著作之性質：系爭著作為攝影著作，且觀諸卷附原證一照片
    所示之系爭著作，其攝影之角度、光影、欲攝得鳥類之姿態
    等均有所講究，其原創性程度堪認非低。
  (3)所利用之質量及其在整個著作所占之比例：依系爭網頁內容
    所示，乙○○利用甲○○之八張各個鳥類姿態攝影著作，係
    為甲○○授權國立鳳凰谷鳥園網站使用之精華部分，乙○○
    重製使用占其網頁中篇幅極大，甚為突出明顯。
  (4)利用結果對著作潛在市場與現在價值之影響：乙○○利用系
    爭著作之結果，雖不致直接與甲○○在攝影著作市場中有直
    接競爭之關係，然已侵蝕甲○○透過系爭著作本可獲取之授
    權利益，是其利用對系爭著作潛在市場並非沒有影響。
  3.綜上，乙○○上開利用系爭著作之行為，尚難認屬合理使用
    ，從而，其未經甲○○授權或同意，於系爭網頁上重製及公
    開傳輸甲○○擁有著作財產權之系爭著作，已侵害甲○○就
    系爭著作之著作財產權。
  (二)甲○○因乙○○之侵害行為所受損害額之認定：
  1.按因故意或過失不法侵害他人之著作財產權或製版權者，負
    損害賠償責任。數人共同不法侵害者，連帶負賠償責任。前
    項損害賠償，被害人得依左列規定擇一請求：( 一) 依民法
    第216 條規定請求。但被害人不能證明其損害時，得以其行
    使權利依通常情形可得預期之利益，減除被侵害後行使同一
    權利所得利益之差額，為其所受損害。( 二) 請求侵害人因
    侵害行為所得之利益。但侵害人不能證明其成本或必要費用
    時，以其侵害行為所得之全部收入，為其所得利益。依前項
    規定，如被害人不易證明其實際損害額，得請求法院依侵害
    情節，在新臺幣一萬元以上一百萬元以下酌定賠償額。如損
    害行為屬故意且情節重大者，賠償額得增至新臺幣五百萬元
    。著作權法第88條有明文規定。乙○○有侵害甲○○著作財
    產權之行為，且至少致甲○○受有授權金之損害，均如前述
    ，是甲○○請求乙○○賠償其損害，自屬有據。
  2.次按侵權行為賠償損害之請求權，乃在填補被害人之實際損
    害，而非更予以利益，故損害賠償以受有實際損害為成立要
    件，若絕無損害亦即無賠償之可言（最高法院19年上字第36
    3 號判例意旨參照）。上揭著作權法第88條第3 項固規定被
    害人得請求法院依侵害情節，酌定賠償額，惟應以實際損害
    額確屬不易證明為其要件，且適用該項規定時法院應依侵害
    情節審慎酌定賠償額，使與被害人之實際損害相當，始與侵
    權行為賠償損害請求權，乃在填補被害人之實際損害之立法
    目的相符。經查，甲○○雖主張其攝影著作之授權金為每張
    25,000元，乙○○共利用8 張，且因乙○○非法利用，致其
    為主張權利而耗費精神、時間，應有倍數之賠償，始得遏止
    ，是每張攝影著作應以5 萬元計算其損害賠償額，計侵害重
    製權及公開傳輸權部分各應賠償40萬元，合計80萬元云云。
    惟甲○○主張重製權及公開傳輸權之侵害應分開各以每張著
    作25,000元計算，二者已有重複；且著作權法第88條之損害
    賠償規定目的在填補甲○○之損害，而非更予甲○○利益，
    是甲○○主張應以授權金之2 倍計算其損害額，自無依據。
    依卷附甲○○提出之授權使用合約書（見原審卷第112 頁）
    ，其係以每張25,000元之價格授權他人重製及公開傳輸鳥類
    攝影著作，是甲○○請求乙○○賠償20萬元（計算式：25,0
    00x8=200,000），為有理由，應予准許；逾此範圍之請求，
    為無理由，不應准許。
  (三)甲○○依著作權法第89條請求乙○○登報部分：
    按著作權法第89條規定：「被害人得請求由侵害人負擔費用
    ，將判決書內容全部或一部登載新聞紙、雜誌。」甲○○請
    求乙○○將本件二審民事判決主文登報，核與上開規定尚無
    不合，經審酌甲○○聲明內容及乙○○侵害情節，認甲○○
    請求乙○○應負擔費用將本件民事判決主文以五號字體、四
    點六公分乘以六點九公分面積刊登於聯合報全國版（Ａ版）
    任一版面一天為適當，應予准許；逾此範圍之請求，為無理
    由，不應准許。
八、綜上所述，甲○○依著作權法第88條第1 項、第3 項、第89
    條及民法第184 條第1 項前段，請求(一)乙○○給付20萬元，
    及自起訴狀繕本送達翌日即96年12月19日起至清償日止，按
    年息5%計算之利息，為有理由，應予准許；逾此範圍之請求
    則無依據，不應准許。(二)乙○○應負擔費用將本件民事判決
    主文以五號字體、四點六公分乘以六點九公分面積刊登於聯
    合報全國版（Ａ版）任一版面一天，為有理由，應予准許；
    逾此範圍之請求則無理由，不應准許。於上開請求(一)應准許
    部分，原審為乙○○敗訴判決；不應准許部分，原審為甲○
    ○敗訴判決，並無不合，應予維持，乙○○、甲○○上訴意
    旨仍執陳詞，各指摘原判決不當，求予廢棄改判，為無理由
    ，其二人此部分上訴均應予駁回。至上開請求(二)應准許部分
    ，原審為甲○○敗訴判決，則有未合，甲○○上訴指摘原判
    決該部分不當，求予廢棄改判，為有理由，應由本院將原判
    決該部分廢棄改判如主文第二項所示；至不應准許部分，原
    審為甲○○敗訴判決，並無不合，甲○○上訴指摘原判決此
    部分不當，求予廢棄改判，為無理由，此部分上訴應予駁回
    。
九、本件事證已臻明確，兩造其餘攻擊防禦方法，經審酌與判決
    結果均無影響，爰不一一論述，附此敘明。
據上論結，本件甲○○上訴為一部有理由，一部無理由，乙○○
上訴為無理由，依民事訴訟法第449 條第1 項、第450 條、第
385條第1項前段、第78條、第79條，判決如主文。
中    華    民    國    98    年     5    月   27     日
                     智慧財產法院第二庭
                                 審判長法  官  陳國成
                                       法  官  蔡惠如
                                       法  官  陳忠行
以上正本係照原本作成。
如不服本判決，應於送達後20日內，向本院提出上訴狀並表明上
訴理由，如於本判決宣示後送達前提起上訴者，應於判決送達後
20日內補提上訴理由書（須按他造人數附繕本）。
中    華    民    國    98    年     5    月   27     日
                                       書記官  陳士軒


司法院資訊處製作；財團法人民間司法改革基金會備份。
